臺灣宜蘭地方法院民事判決　九十年度重訴字第八三號
　　原　　　告　丁○○原名陳.
　　被　　　告　宜蘭市農會
　　法定代理人　乙○○
　　訴訟代理人　丙○○
　　　　　　　　甲○○
右當事人間請求確認債權不存在等事件，本院判決如左：
    主    文
原告之訴駁回。
訴訟費用由原告負擔。
    事    實
甲、原告方面：
一、聲明：被告應將原告所有坐落宜蘭縣礁溪鄉○○段第七一八、七一九之三地號土
    地上，設定登記日期分別為民國七十八年十一月二十四日、最高限額為新臺幣（
    下同）四百八十萬元；八十一年一月二十一日、最高限額為三百六十萬元；八十
    二年三月十九日、最高限額為七百六十萬元之抵押權設定登記予以塗銷。
二、陳述：
（一）訴外人陳聰明係原告之父，原告於七十六年間起離家在外工作，訴外人陳聰明
      於保管原告之土地權狀及印鑑期間，私自盜用上開資料及印鑑以原告名義無權
      代理而多次向被告立據借貸，被告明知原告並未授權訴外人陳聰明代理原告向
      被告借款，竟未善盡金融機構審核之義務，要求原告本人親自出面簽約，即擅
      自同意以原告名義借款，且未經原告同意即就原告所有坐落宜蘭縣礁溪鄉○○
      段第七一八、七一九之三地號二筆土地上（以下簡稱系爭二筆土地），分別設
      定七十八年十一月二十四日、最高限額為四百八十萬元；八十一年一月二十一
      日、最高限額為三百六十萬元；八十二年三月十九日、最高限額為七百六十萬
      元之抵押權（以下簡稱系爭抵押權），作為前述不實債權之擔保，訴外人陳聰
      明與被告顯然共同不法侵害原告之財產權，原告不應受該抵押權效力所拘束，
      爰依據侵權行為之法律關係請求被告塗銷系爭二筆土地上之前述最高限額抵押
      權設定登記。
（二）對被告抗辯所為之陳述：銀行借貸程序，皆以借款當事人親自簽名立約，保證
      人對保方式為之，為眾所周知之法則。原告只曾於七十二年六月十日及八十三
      年十二月二十九日向被告借款，然均已清償完畢，債務業已消滅。被告明知原
      告本人並未到場簽立其餘借據及抵押權設定契約書等文件，此從其餘借據及抵
      押權設定契約書等資料上均無原告本人簽名之字跡亦可得知，被告徒以訴外人
      陳聰明與原告之父子關係，草率認定訴外人陳聰明持前述文件及印鑑辦理，即
      屬業經原告本人之授權，而未要求訴外人陳聰明提出任何委任書，已有業務上
      疏失，竟又據此辯稱即使未經授權，亦有「表見代理」情形，而使被告誤認有
      授權之外觀，企圖掩飾其不當借貸之疏失，顯已違背善良風俗及商業誠信，按
      寄託物未經寄託人同意不得自己或使第三人使用寄託物，訴外人陳聰明與被告
      之行為已侵犯原告合法權益，顯屬違法。況辦理系爭抵押權設定登記之印鑑證
      明書，全非原告親自向戶政機關申請使用，自不得單憑印鑑證明書即認為原告
      有授權之外觀。又被告主張系爭抵押權設定登記之基礎關係係自七十二年間起
      之借貸關係云云，查每次新的借貸事實即為新的基礎關係開始，始有新成立之
      抵押權設定，被告主張之七十二年間及七十七年間之借貸關係均與本件係自七
      十八間年以後始設定登記之抵押權無關，且基礎關係不能代表抵押權登記之永
      續性及合法性之依據，而被告又未能提出原告有於七十八年間借貸之相關證據
      ，所辯不足採信。
三、證據：提出系爭土地登記謄本；八十九年九月二十一日之借據；原告於八十三年
    十二月二十九日親自借款時所申請之印鑑證明書、所簽定之授信約定書及繳息證
    明資料；七十七年七月二十五日申請抵押權設定登記之資料各乙份為證；並聲請
    調閱系爭抵押權申請設定登記之相關資料。
乙、被告方面：
一、聲明：如主文所示。
二、陳述：
（一）系爭抵押權之設定係經過原告向戶政機關申領交給被告為借款所用之印鑑證明
　　　書及土地所有權狀等文件，而向地政機關申請設定而完成登記，縱非原告本人
　　　親自辦理，然依照印鑑登記辦法規定，首次登記必須當事人本人親自前往戶政
　　　機關先辦理登記手續，而後才能申領始准核發，之後第二次申領時如本人未親
　　　自前往申領者，亦必須提出委託書始能申領，是訴外人陳聰明持原告所有之印
　　　鑑證明書及土地所有權狀等文件會同被告辦理系爭抵押權設定登記，且抵押權
　　　設定契約書上所蓋之印章核與印鑑證明書、借據及授信約定書所蓋之印章均相
　　　符，而訴外人陳聰明又擔任借款之連帶保證人，已足以使被告誤認有表見代理
　　　之客觀情事，被告亦已依約將借貸款項均撥入原告在被告處所開設之0000
　　　00000000000號帳戶內，原告自應負其責任，況原告既稱七十六年
　　　已離家在外，卻又自承八十三年十二月二十九日曾向被告借貸，由此足以證明
　　　原告所稱印鑑、存摺、所有權狀等重要財產物品均交由陳聰明保管而遭盜用云
　　　云，顯係臨訟卸責之詞，應由原告負舉證之責。
（二）原告自七十二年六月十日起即以系爭二筆土地設定最高限額抵押權六十萬元以
      擔保向被告所借貸之款項，復於七十七年七月二十五日再設定最高限額抵押權
      一百九十萬元，後於七十八年十一月二十三日、八十一年一月二十日、八十二
      年三月十七日（嗣於八十三年十二月二十八日變更設定）分別設定系爭抵押權
      ，其基礎關係為消費借貸契約之法律關係，原告自設定系爭抵押權後，從八十
      二年間起陸續分批循環借用，分次部分或全部償還約二十餘次，至八十五年六
      月六日舊有債務屆期時，以借用新款一千三百萬元來償還舊債一千二百七十萬
      元，以迄八十七年六月十二日及八十九年六月六日屆期時（八十九年九月二十
      一日辦理展期手續），尚積欠本金九百萬元，嗣以展期方式換單重新出具新借
      據，以借取新款償還舊債之手續辦理轉期，至九十年六月六日到期仍積欠本金
      九百萬元，此部分借貸業經被告於另案起訴（本院九十年度重訴字第六二號）
      獲得勝訴判決後，原告不服提起上訴，並遭駁回上訴之判決（臺灣高等法院九
      十一年度重上字第二二０號），而系爭抵押權係本金最高限額抵押權，其目的
      為方便借款人在該限額範圍及存續期間內循環使用，以應其資金調度之需，所
      擔保之範圍包括系爭抵押權之存續期間內所發生原告向被告借款之債務，自不
      因部分債務業已清償而謂系爭抵押權即隨之消滅而應予塗銷。
三、證據：提出系爭抵押權設定契約書、他項權利證明書及他項權利變更契約書、八
    十五年六月八日、八十七年六月十二日、八十九年九月二十一日所簽定之借據、
    原告存款帳戶交易明細表、擔保放款分戶卡及放款交易明細表、七十二年六月十
    日、七十七年七月二十五日所簽定之抵押權設定契約書及他項權利證明書、七十
    七年八月五日簽定之授信約定書、臺灣高等法院九十一年度重上字第二二０號判
    決主文公告查詢表各乙份為證。
丙、本院依職權調閱本院九十年度重訴字第六二號、九十年度執參字第七五九號卷宗
    及系爭土地最新土地登記謄本。
    理    由
一、本件原告原起訴聲明包括確認被告對於原告之九百萬元債權不存在部分，因與本
    院九十年度重訴字第六二號核屬同一事件，經本院向原告闡明後，業經原告當庭
    撤回該部分之請求，合先敘明。又本件原告原起訴之聲明係請求塗銷系爭七一八
    之一、七一九之三及同段七一九之二地號土地上之抵押權，嗣並追加請求撤銷同
    段七一八地號土地上之抵押權，後於本院審理時，因前述七一八之一及七一九之
    二地號土地已遭徵收，而變更為僅請求塗銷系爭二筆土地上之系爭抵押權，核屬
    民事訴訟法第二百五十五條第一項第二款所規定請求之基礎事實同一及同項第三
    款所規定擴張或減縮應受判決事項之聲明之情形，自應允許。
二、本件原告起訴請求：原告於七十六年間起離家在外工作，原告之父即訴外人陳聰
    明於保管原告之土地權狀及印鑑期間，私自盜用上開資料及印鑑以原告名義無權
    代理而多次向被告立據借貸，被告明知原告並未授權訴外人陳聰明代理原告向被
    告借款，竟未善盡金融機構審核之義務，要求原告本人親自出面簽約，即擅自同
    意以原告名義借款，且未經原告同意即就原告所有系爭二筆土地分別設定系爭抵
    押權，作為前述不實債權之擔保，訴外人陳聰明與被告共同不法侵害原告之財產
    權，爰依據侵權行為之法律關係請求被告塗銷系爭二筆土地上之系爭抵押權設定
    登記等語。
三、被告則以原告自七十二年六月十日起即以系爭二筆土地設定最高限額抵押權六十
    萬元以擔保向被告所借貸之款項，復於七十七年七月二十五日再設定最高限額抵
    押權一百九十萬元，後於七十八年十一月二十三日、八十一年一月二十日、八十
    二年三月十七日（嗣於八十三年十二月二十八日變更設定）分別設定系爭抵押權
    ，其基礎關係為消費借貸契約之法律關係，原告自設定系爭抵押權後，從八十二
    年間起陸續分批循環借用，分次部分或全部償還約二十餘次，至八十五年六月六
    日舊有債務屆期時，以借用新款一千三百萬元來償還舊債一千二百七十萬元，以
    迄八十七年六月十二日及八十九年六月六日屆期時（八十九年九月二十一日辦理
    展期手續），尚積欠本金九百萬元，嗣以展期方式換單重新出具新借據，以借取
    新款償還舊債之手續辦理轉期，至九十年六月六日到期仍積欠本金九百萬元，此
    部分借貸業經被告於另案起訴（本院九十年度重訴字第六二號）並獲得勝訴判決
    後，原告不服提起上訴，並遭駁回上訴之判決（臺灣高等法院九十一年度重上字
    第二二０號），系爭抵押權之設定係訴外人陳聰明持原告所有之印鑑證明書及土
    地所有權狀等文件會同被告辦理，且抵押權設定契約書上所蓋之印章核與印鑑證
    明書、借據及授信約定書所蓋之印章均相符，而訴外人陳聰明又擔任借款之連帶
    保證人，已足以使被告誤認有表見代理之客觀情事，被告亦已依約將借貸款項均
    撥入原告在被告處所開設之000000000000000號帳戶內，原告自
    應負其責任等語，資為抗辯。
四、原告主張系爭抵押權設定並非本人親自所為之事實，為被告所不爭執，堪信為真
    實。原告復主張被告明知原告並未授權及同意訴外人陳聰明以原告名義向被告借
    款並設定系爭抵押權等語；被告則辯稱原告自七十二年間起即陸續向被告借款，
    且以系爭二筆土地設定最高限額抵押權供被告擔保，被告均依約撥款至原告在被
    告處所開設之帳戶內，系爭抵押權設定係由訴外人陳聰明持原告所有之印鑑證明
    書及土地所有權狀等文件會同被告辦理，且抵押權設定契約書上所蓋之印章核與
    印鑑證明書、借據及授信約定書所蓋之印章均相符，而訴外人陳聰明又擔任借款
    之連帶保證人，已足以使被告誤認有表見代理之客觀情事等語。是兩造爭執之處
    即在於本件是否有構成表見代理之情事？被告是否有故意或過失而擅自同意訴外
    人陳聰明以原告名義在系爭二筆土地上設定系爭抵押權？
五、按由自己之行為表示以代理權授與他人，或知他人表示為其代理人而不為反對之
    表示者，對於第三人應負授權人之責任，但第三人明知其無代理權或可得而知者
    ，不在此限，民法第一百六十九條定有明文。上開條文所規定之表見代理，係為
    保護交易相對人而設，本人主觀上雖無授與代理權使他人代為法律行為，然其客
    觀上如有使交易相對人信以為其有以代理權授與他人之行為，而與該他人交易，
    即應使本人負授權人之責任。本院基於下述之事證而認為本件已構成表見代理之
    情事：
（一）查原告曾於七十二年六月十日向被告借款，並於七十二年六月十三日即以系爭
      二筆土地設定最高限額抵押權六十萬元供被告擔保之事實，此有被告提出之七
      十二年六月十日所簽定之抵押權設定契約書及他項權利證明書及系爭二筆土地
      登記謄本各乙份在卷可證，且為原告所自認（見九十一年六月二十八日言詞辯
      論筆錄），而系爭抵押權設定契約書及他項權利變更契約書上之印鑑章，核與
      前述原告所自認之七十二年六月十日所簽之抵押權設定契約書上之印鑑章完全
      相符。
（二）辦理系爭抵押權設定登記時，訴外人陳聰明每次均曾提出原告印鑑證明書，除
      核與原告所自認之七十二年六月十日所簽之抵押權設定契約書上之印鑑章相符
      之外，依照印鑑登記辦法第五條、第七條之規定，首次登記必須當事人本人親
      自前往戶政機關先辦理登記手續，而後才能申領始准核發，第二次以後申領印
　　　鑑證明時時如本人未親自前往申領者，亦必須提出委託書始能申領。又辦理系
　　　爭抵押權設定登記，尚須繳驗土地所有權狀，而印鑑章、土地所有權狀等文件
　　　均屬當事人重要財產與表徵法律行為成立之信物，是訴外人陳聰明持原告印鑑
　　　證明書、印鑑章及系爭四筆土地所有權狀等重要文件會同被告辦理系爭抵押權
　　　設定登記，而歷次借款均約定撥入原告在被告處所開設之000000000
　　　000000號帳戶內，此亦有被告提出之原告存款帳戶交易明細表、擔保放
　　　款分戶卡及放款交易明細表在卷可憑，客觀上已足使被告誤認原告確有授權訴
　　　外人陳聰明代為辦理系爭抵押權設定登記之相關事宜。
五、至原告雖主張訴外人陳聰明係利用原告自七十六年間起離家在外工作而保管原告
    之土地權狀及印鑑期間，私自盜用上開資料及印鑑以原告名義無權代理而多次向
    被告立據借貸云云，惟查：
（一）原告自承曾於八十三年十二月二十九日向被告借款，並提出當時所申請之印鑑
      證明書、所簽定之授信約定書及繳息證明資料各乙份為證。查原告所提出之前
      開印鑑證明書及授信約定書上之印鑑章亦核與系爭抵押權設定契約書及他項權
      利變更契約書上之印鑑章相符，且繳息證明資料上之帳戶號碼確實為前開原告
      在被告處所開設之000000000000000號帳戶，益證原告不論在
      系爭抵押權設定之前或之後均係以該印鑑章及帳戶而與被告為交易往來之情事
      ，確有使交易相對人之被告誤認有表見代理之情形。
（二）又原告自承系爭二筆土地上設定登記日期為八十六年五月二十日、權利價值一
      千二百萬元、權利人為翁秀雲、李作悅之抵押權係其本人所同意設定等語（見
      本院九十一年六月二十八日言詞辯論筆錄）。查系爭抵押權設定登記之日期均
      在八十六年五月二十日之前，衡諸社會交易常態，權利人及義務人於設定抵押
      權之前均會審視土地登記謄本上之記載是否有其他先位順序之抵押權存在，則
      原告於設定前述抵押權予訴外人翁秀雲、李作悅之當時，理應對於系爭二筆土
      地上早已設定系爭抵押權之事實知之甚詳，此亦為土地登記所具有之公示性效
      果，原告卻陳稱對系爭抵押權登記先前毫不知情云云，顯然有違常情，不足採
      信。
六、原告另主張每次新的借貸事實即為新的基礎關係開始，始有新成立之抵押權設定
    ，被告主張之七十二年間及七十七年間之借貸關係均與本件係自七十八間年以後
    始設定登記之抵押權無關，且基礎關係不能代表抵押權登記之永續性及合法性之
    依據，而被告未能提出原告有於七十八年間借貸之相關證據云云。惟按：系爭抵
    押權之性質為最高限額抵押權，所擔保之債權範圍包括系爭抵押權存續期間內兩
    造所發生之債權債務，不因部分債務業已清償而謂系爭抵押權即隨之消滅，此乃
    最高限額抵押權效力在從屬性上之例外，與一般抵押權效力係從屬於個別之債權
    債務有所不同。被告主張兩造間自七十二年間起有多次借貸契約關係之事實，業
    據被告提出原告存款帳戶交易明細表、擔保放款分戶卡及放款交易明細表各乙份
    為證，則被告主張系爭抵押權設定之基礎法律關係為兩造間之消費借貸契約法律
    關係，堪予採信。至原告所稱每次借貸均為新的基礎關係云云，參照上述說明，
    最高限額抵押權之效力並不因為個別債權債務清償而有所變動，是原告上開主張
    ，要屬對於最高限額抵押權之法律性質有所誤解，不足為採。
七、綜上，系爭抵押權設定既因被告誤信原告有授權訴外人陳聰明之外觀而構成「表
    見代理」之情事，原告依法即應與授權人負相同之責任，被告並無原告所指稱有
    故意或過失不法侵害原告權利之行為，是原告基於侵權行為之法律關係請求被告
    應塗銷系爭二筆土地之系爭抵押權設定登記，要屬無理由，應予駁回。
八、本件事證已臻明確，兩造其餘攻擊防禦方法及舉證，核與判決結果無影響，爰不
    一一論述，併此敘明。
九、結論：原告之訴為無理由，依民事訴訟法第七十八條，判決如主文。
中　　　華　　　民　　　國　　九十一　　年　　　十　　　月　　　十六　　　日
                                臺灣宜蘭地方法院民事庭
~B法　　　官　林俊廷
右為正本係照原本作成。
如對本判決上訴，須於判決送達後廿日內向本院提出上訴狀(須附繕本)。
中　　　華　　　民　　　國　　九十一　　年　　　十　　　月　　　十七　　　日
~B法院書記官　黃月雲
